臺灣士林地方法院民事判決　　　　　　 98年度重訴字第423號
原　　　告　張良
即反訴被告
訴訟代理人　李振華律師
　　　　　　林志嵩律師
被　　　告　李海津
即反訴原告　李富明
　　　　　　李友士
上列三人共　李潔淑　　住臺北市○○區○○街38號
同訴訟代理
被　　　告　李玉霜　　住臺北市○○區○○街42號
共　　　同　謝天仁律師
訴訟代理人
複代理人　　黃耀鈞　　住臺北市○○區○○路3段153號8樓
　　　　　　謝樹藝律師
上列當事人間請求拆屋還地事件，本院於民國100 年4 月20日言
詞辯論終結，判決如下：
    主    文
被告李海津、李富明、李友士應共同將坐落臺北市○○區○○段
二小段五五五-二地號土地如附圖所示編號Ａ部分面積八平方公
尺、坐落同小段五五五地號土地如附圖所示編號Ｂ部分面積八十
五平方公尺暨坐落同小段五五五- 四地號土地如附圖所示編號Ｃ
部分面積十平方公尺之建物拆除；被告李海津、李富明、李友士
、李玉霜應自上開土地遷出，並將如附圖所示編號Ａ、Ｂ、Ｃ部
分之土地返還原告及其他共有人全體。
反訴駁回。
本訴訴訟費用新臺幣壹拾萬貳仟貳佰壹拾陸元由被告共同負擔。
反訴訴訟費用新臺幣伍萬零柒佰玖拾柒元由反訴原告連帶負擔。
本判決第一項於原告以新臺幣壹佰陸拾捌萬元為被告供擔保後，
得假執行。但被告如以新臺幣伍佰零貳萬柒仟貳佰捌拾元為原告
預供擔保後，得免為假執行。
    事實理由
壹、程序部分
一、按訴狀送達後，原告不得將原訴變更或追加他訴，但被告同
    意者，不在此限；又被告於訴之變更或追加無異議，而為本
    案之言詞辯論者，視為同意變更或追加，民事訴訟法第255
    條第1 項第1 款、第2 項定有明文。本件原告於審理中，於
    民國99年8 月6 日追加李玉霜為被告，被告李玉霜對於原告
    之追加固未表示同意，但仍對該追加部分之事實為言詞辯論
    ，參照前揭規定意旨，原告之追加應視為已得被告李玉霜之
    同意，其當事人的追加尚與法相合，應予准許，先此敘明。
二、次按認法律關係成立或不成立之訴，固以確認現在之法律關
    係為限，但過去不成立之法律關係，延至目前仍繼續不存在
    時，仍不失為現在之法律關係；如對於該法律關係存在與否
    ，有即受確認判決之法律上利益者，自非不得對之提起確認
    之訴。本件反訴原告主張其所有門牌號碼臺北市○○區○○
    街42號（以下簡稱系爭建物）所占用反訴被告所有坐落於臺
    北市○○區○○段二小段555-2 地號、555 地號、555- 4地
    號等土地（以下簡稱系爭土地）如附圖所示A 、B 、C 部分
    有地上權登記請求權存在，然為反訴被告所否認，該地上權
    法律關係之存否即屬不明確，事涉系爭建物目前是否有系爭
    土地占用部分之權源，而該地上權法律關係存在與否，反訴
    原告既然主觀上認其在法律上之地位有不安之狀態，而該不
    安之狀態，得於兩造間之確認地上權登記請求權存否訴訟除
    去該不安之狀態，依上開說明，反訴原告有即受確認判決之
    法律上利益，應得提起本件確認之訴，亦併此敘明。
貳、實體部分
甲、本訴部分：
一、原告起訴主張：被告李海津、李富明、李友士所有系爭建物
    為未辦理保存登記建物，未得原告同意即興建並居住於系爭
    土地上，占用如附圖所示A 、B 、C 部分上，面積共計103
    平方公尺，另被告李玉霜亦因居住其內而同時占有該系爭土
    地。被告並無得使用系爭土地的權利，竟無權占用系爭土地
    而在其上建造建物使用，被告自應拆除系爭建物所占用系爭
    土地部分，並返還系爭土地占用部分予原告。為此，基於所
    有權之作用，聲明請求：(一)被告李海津、李富明、李友士應
    將系爭建物拆除，被告並共同自系爭土地遷出，將所占用之
    系爭土地部分返還予原告及其他共有人；(二)並願供擔保請求
    宣告假執行。
二、被告則以：原告固稱其關於系爭土地應有部分之取得係從訴
    外人謝扁而來，惟被告姓張而不姓謝，且繼承開始時原告並
    未出生何能繼承，其應非合法的共有人。又系爭土地與周圍
    坐落於同地段553 、553-1 、553-2 、553-3 、55 5-3地號
    等8 筆土地，原係由當地謝姓與黃姓二家12人所共有，因共
    有人係將該8 筆土地按東、南、西、北分管收租，其中系爭
    建物坐落之東南街一帶本為共有人子孫謝分管，因將另一
    共有人謝賜福原分管區域出售，後經協議才又將該東南街部
    分歸謝賜福管理使用，而謝賜福之父謝皇早在之前即同意被
    告之母李羅甚於系爭土地占有建築系爭建物，並以行使地上
    權之意思，和平繼續占有系爭土地，謝賜福嗣並於繼承謝皇
    的應有部分後仍同意系爭建物繼續占有使用。被告李海津、
    李富明、李友士既因繼承系爭建物，故系爭建物之繼續占用
    迄今已達48年，自已時效取得占用系爭土地部分之地上權。
    再系爭建物所占用之土地部分，將進行都市更新，系爭建物
    原本即將拆除，原告此時花費大筆訴訟費用，訴請系爭建物
    之拆除，僅係受都市更新之實施者建設公司之挑唆，迫使被
    告李海津、李富明、李友士為避免敗訴，一無所得而必須接
    受建設公司之苛刻條件，故原告權利之行使顯係以損害被告
    都市更新權益為目的，而屬權利濫用。另被告李玉霜只是因
    被告李海津、李富明、李友士為其兄長，同意讓其居住其內
    ，並未繼承系爭建物，應非無權占有人等語資為抗辯，並聲
    明：(一)駁回原告之訴及假執行之聲請，(二)如受不利益判決，
    願供擔保請准宣告免為假執行。
三、不爭執事項與爭點整理：
（一）不爭執事項：
   1、李羅甚於51年間於系爭土地興建系爭建物（原門牌號碼為
      臺北縣南港鎮○○街42號），李羅甚於87年6 月28日死亡
      後，由訴外人李新碧繼承，李新碧又於91年2 月28日死亡
      後，由被告李海津、李富明、李友士共同繼承系爭建物。
   2、系爭土地（重測前地號為台北縣南港三重埔段616-11地號）
      前共有人謝扁應有部分為24/96 ，因謝扁死亡後，遲未辦理
      繼承登記，直至67年間由原告繼承謝扁的遺產，而為系爭土
      地之共有人。
（二）爭執事項：
   1、被告是否基於系爭土地之共有人分管契約之約定有權占有
      基地部分的土地？
   2、被告是否基於地上權的意思繼續占用系爭土地達20年以上
      ？
四、本院得心證之理由：
（一）原告之地位
      按所有人對於無權占有或侵奪其所有物者，得請求返還之
      ；各共有人對於第三人，得就共有物之全部為本於所有權
      之請求。但回復共有物之請求，僅得為共有人全體之利益
      為之，民法第767 條第1 項、第821 條定有明文。本件原
      告主張其為系爭土地之共有人，為原告提出土地登記謄本
      3 紙（本院卷一第9 、10、12頁）、舊土地登記簿2 份（
      本院卷一第168~177 頁）、繼承系統表（本院卷一第178
      頁）為證，被告對於系爭土地前共有人謝扁應有部分為24
      /96 ，謝扁死亡後，遲未辦理繼承登記，直至67年間由原
      告繼承謝扁的遺產，而為系爭土地之共有人乙節，亦不予
      爭執，堪認原告係因繼承為原因取得系爭土地之應有部分
      ，而為系爭土地之共有人，依上開規定，自得行使系爭土
      地遭占有之回復請求。
（二）被告之無權占有
   1、被告李海津、李富明、李友士部分
 （1）按地上權為土地他項權利，其登記必須於辦理土地所有權
      登記同時或以後為之，如土地未經辦理所有權登記，即無
      從為地上權之登記。故依據民法第七百七十二條準用取得
      時效之規定，聲請為地上權之登記時，並不以未登記之土
      地為限，最高法院60年度台上字第1317號著有判例。因此
      時效取得地上權登記，縱有所有權的登記，亦得為之。但
      於所有權的登記存在之情形下，故「因時效而取得地上權
      登記請求權者，不過有此請求權而已，在未依法登記為地
      上權人以前，仍不得據以對抗土地所有人而認其並非無權
      占有」（最高法院69年第5 次民事庭會議決議參照）。為
      讓占有人的時效取得地上權有受實體審酌的可能，僅於占
      有人因時效而取得地上權登記請求權者，以已具備時效取
      得地上權之要件，向該管地政機關請求為地上權登記，如
      經地政機關受理，受訴法院始應就占有人是否具備時效取
      得地上權之要件，為實體上裁判（最高法院80年第2 次民
      事庭會議決議參照）。
 （2）被告李海津、李富明、李友士主張其所有之系爭建物興建
      於系爭土地上，係取得分管之共有人謝皇及其繼受人謝賜
      福之同意，且其母李羅甚取得系爭土地部分之應有部分，
      嗣因繼受其母李羅甚、父李新碧之占有，系爭建物占用系
      爭土地已48年，應時效取得地上權，故為有權占有等情，
      陳稱：系爭土地中地號555-2 、555-3 、555-4 等土地係
      由555 地號土地分割而來，而555 地號土地於重測前之地
      號為臺北市南港區○○○段616-11地號，李羅甚曾於58年
      5 月19日向上開616-11地號土地之共有人買進2/96之應有
      部分。又系爭土地與周圍坐落於同地段553 、553-1 、
      553-2 、553-3 、555-3 地號等8 筆土地，原係由當地謝
      姓與黃姓二家12人所共有，因共有人係將該8 筆土地按東
      、南、西、北分管收租，其中系爭建物坐落之東南街一帶
      本為共有人子孫謝分管，因將另一共有人謝賜福原分管
      區域出售，後經協議才又將該東南街部分歸謝賜福管理使
      用，而謝賜福之父謝皇在生前即同意李羅甚於系爭土地建
      築系爭建物，謝賜福嗣並於繼承謝皇的應有部分後仍同意
      系爭建物繼續占有使用。李羅甚係以行使地上權之意思，
      和平繼續占有系爭土地，被告李海津、李富明、李友士既
      因繼承系爭建物，故系爭建物之繼續占用迄今已達48年，
      自已時效取得占用系爭土地部分之地上權等語。並提出門
      牌證明書（本院卷一第38頁）、台灣電力公司北區營業處
      書函（本院卷一第39頁）、李新碧除戶戶籍謄本（本院卷
      一第40~41 頁）、繼承系統表（本院卷一第42頁）、系爭
      建物水費繳納證明（本院卷一第44頁）、言詞辯論筆錄（
      本院卷一第135~144 頁）、臺灣高等法院54年度上訴字第
      2060號判決1 件（本院卷一第145~150 頁）為證。原告對
      於上揭書證之真正並不爭執。本院並於99年6 月18日會同
      兩造暨松山地政事務所人員至現場履勘，系爭建物占用系
      爭土地如附圖所示A 、B 、C 部分，面積為103 平方公尺
      ，並製有複丈成果圖、履勘筆錄（本院卷一第95頁）及現
      場照片11幀（本院卷一第105~109 頁）在卷可資佐參，堪
      認系爭建物占用系爭土地部分屬實。惟原告仍否認系爭土
      地上有分管之約定及被告李海津、李富明、李友士得繼受
      李羅甚、李新碧以系爭建物占有之事實。經查：
      (一)被告李海津、李富明、李友士固主張李羅甚曾買受系爭
        土地中若干的應有部分的事實，原告亦無爭執。惟被告
        並未依此說明該應有部分即為系爭建物占用權源，亦未
        說明該應有部分的使用收益與系爭建物關於系爭土地之
        使用權源有何關聯，堪認該部分的主張與系爭建物的使
        用收益尚無涉，並無足採。
      (二)被告李海津、李富明、李友士有關系爭建物之興建係源
        自於李羅甚取得獲得分管約定之共有人謝皇的同意後，
        而占用系爭土地迄今，無非係引用上揭言詞辯論筆錄謝
        賜福於本院另案98年度重訴字第422 號99年5 月25日之
        證詞：「（問：（提示南港段二小段553 、553-3 地號
        土地登記謄本）你擁有的土地持分是否是這二筆土地地
        號？）答：是。（問：上開二筆土地你有無使用？）答
        ：之前有讓人建屋居住，給何人建屋那人名字我不知道
        。（問：你有無收租金？）答：有收租金來繳稅金。（
        問：上開二土地你如何取得？）答：祖先留下的。（問
        ：祖先留下土地時有無說共有人如何使用？）答：有口
        頭說一人分一區來使用。（問：你剛才說一人分一區，
        是否指南港段二小段553 、553-3 地號屬於你收取租金
        ，而其餘土地租金是由別的共有人收取租金？）答：我
        只有收我們的持分部分，其餘土地何人收取我不知道，
        是親族的人去收的。（問：何以你跟謝東燦有在收租，
        就同一地號土地其他謝氏家族也在收租？）答：我收的
        不是全部，所以別人也在收，我只收我自己的持分。（
        問：你的持分幾坪？）答：和謝東燦共約80幾坪。（問
        ：你剛才說每人分區使用，有無何人與你們使用同一區
        ？）答：僅我這系使用這區。（問：（提示調查證據聲
        請狀證據二）你是否認識謝）答：認識，他是謝扁的
        兒子。（問：何以謝也收租？）答：謝賣掉我們本
        來收租那區，謝賣掉的那區也有我的持分，謝連我
        的持分也賣掉，以致於我不能再收那區的租金，我姪子
        謝東燦跟謝說，謝就說這樣他原本收租的那區的租
        金讓我們收租，這些都是口頭承諾的。（問：你意思是
        說東南街那區本不是你們收租的？）答：東南街本來就
        是我們在收。（問：東南街，即現在被告使用的土地，
        這土地在你收租之前有無其他人收租？）答：沒有。」
        等語為據（本院卷一第135~144 頁），惟其證詞既曾提
        及謝將其所收該區部分賣掉，不能再收租金，嗣又陳
        明系爭建物所在東南街從來即是由其等所收租，情節有
        所不一，已屬有疑。且系爭土地之共有人何時成立分管
        協議？如何區分？區分範圍為何？謝賜福除以當初係由
        先祖口頭約定外，均無法清楚明確說明，是難認系爭土
        地確有分管之約定，而由謝皇及謝賜福同意讓被告李海
        津、李富明、李友士等使用，足作為系爭建物基地使用
        的權源。
     (三) 至被告李海津、李富明、李友士主張系爭建物對於系爭
        土地已時效取得地上權乙節，原告則對此陳稱被告李海
        津、李富明、李友士並未向地政機關申請地上權登記，
        而經地政機關受理，被告李海津、李富明、李友士均未
        爭執，則參照前揭規定意旨，被告李海津、李富明、李
        友士既未就系爭建物依法登記為地上權人，即不得據以
        對抗原告之所有人登記，系爭建物之占用仍為無權占有
        。
 （3）縱認經被告於訴訟繫屬中以因時效取得地上權登記請求權
      為抗辯者，應與其已向地政機關申請時效取得地上權登記
      並經受理等價齊觀，為求當事人間紛爭之一次解決及訴訟
      經濟，法院仍有對被告是否具備時效取得地上權之要件，
      為實體上審究之必要（最高法院96年度台上字第2303號判
      決意旨參照）。惟地上權為一種物權，主張取得時效之第
      一要件須為以行使地上權之意思而占有，若依其所由發生
      之事實之性質，無行使地上權之意思者，非有變為以行使
      地上權之意思而占有之情事，其取得時效，不能開始進行
      最高法院64年度台上字第2552號著有判例。本件系爭建物
      於50年10月1 日即已初編門牌、於52年6 月間即裝設電表
      ，被告之父母李新碧、李羅甚於52年起即在系爭建物設籍
      ，被告李海津繼承後續居住使用等情，有門牌證明書（本
      院卷一第38頁）、台灣電力公司書函（本院卷一第39頁）
      、除戶戶籍謄本（本院卷一第40、41頁）、戶籍謄本（本
      院卷一第43頁）、水費繳納證明（本院卷一第44頁），又
      被告李海津、李富明、李友士繼受為系爭建物之所有權人
      的事實，亦有系爭建物房屋稅籍紀錄表（本院卷一第63、
      64頁）所載原納稅義務人為李羅甚，李羅甚於87年6 月28
      日死亡後，李新碧續繳納稅額，嗣李新碧於91年2 月28日
      ，由被告李海津、李富明、李友士繼承，應有部分各1/3
      ，核與被告所提出之繼承系統表（本院卷一第42頁）一致
      ，堪足採信，依民法第947 條第1 項規定：「占有之繼承
      人或受讓人，得就自己之占有或將自己之占有與其前占有
      人之占有合併，而為主張」。是關於系爭建物之占有，因
      合併被告李海津、李富明、李友士與其等被繼承人之占有
      ，確已逾20年期間。惟關於系爭建物占有系爭土地之原因
      ，被告李海津、李富明、李友士依前所述，係基於系爭土
      地分管共有人之同意，而該同意，據謝賜福上開證詞，係
      因分管之共有人向被告及其被繼承人收租所生的法律關係
      ，換言之，即基於租賃法律關係為系爭建物續為使用之權
      源基礎。故自李羅甚占有系爭土地之始，即係基於承租人
      之意思而非基於行使地上權之意思，嗣後亦無跡證顯示被
      告李海津、李富明、李友士變為以地上權之意思而占有，
      依上揭判例意旨，其取得時效之期間，應從未開始進行，
      自不能對原告主張時效取得地上權。從而，系爭建物占有
      系爭土地即無正當權源，原告請求返還占有系爭土地部分
      之主張，堪認有據，應予准許。
   2、被告李玉霜部分
      原告主張被告李玉霜未得其同意入居系爭建物而無權占有
      系爭土地，被告李玉霜對於居住於系爭建物的事實並不爭
      執，本院於履勘時，亦確認被告李玉霜尚居住於系爭建物
      內，有履勘筆錄可參（本院卷一第95頁），堪可認定被告
      李玉霜占用系爭土地之事實。至被告李玉霜占有系爭土地
      之權源，被告李玉霜自認因系爭建物為被告李海津、李富
      明、李友士所有，故僅徵得被告李海津、李富明、李友士
      之同意而居住其內，並未取得系爭土地共有人之同意，因
      此，其居住系爭建物而利用系爭土地，自屬無權占有系爭
      土地，此外復查無被告李玉霜係為被告李海津、李富明、
      李友士占有的事實，則原告請求被告李玉霜應遷出並返還
      所占有系爭土地部分，即屬有據，應足可採。
（三）原告之權利行使
      按民法第一百四十八條係規定行使權利，不得以損害他人
      為主要目的，若當事人行使權利，雖足使他人喪失利益，
      而茍非以損害他人為主要目的，即不在該條所定範圍之內
      ，最高法院45年度台上字第105 號著有判例。本件被告復
      抗辯原告長時間未向被告主張權利，此時訴請系爭建物之
      拆除，係受都市更新之實施者建設公司之挑唆，迫使被告
      李海津、李富明、李友士必須接受建設公司之苛刻條件，
      故原告權利之行使顯係以損害被告都市更新權益為目的，
      而屬權利濫用等情，並提出會議紀錄1 份為據（本院卷二
      第259 頁），原告則否認有權利濫用情事。而查：被告李
      海津、李富明、李友士關於系爭建物之拆除，在都市更新
      時，仍有權益，且若條件過於苛刻時，尚得尋法定途徑尋
      求救濟，此據被告聲請之證人即臺北市市政府都市更新處
      所屬人員簡裕榮於審理中結證稱：「（問：本件更新單元
      ，有地主認為他的公共負擔過大，有何意見？）依臺北市
      都市更新自治條例規定，幹事會會針對市政各單位主管的
      法令提出他們的意見，看有無違法，再提出審議會給來審
      決」，「（問：分配權利價值比例過低要如何處理？）審
      議會的委員當中有地政處的人員及不動產估價師的成員，
      他們會站在專業上來評量」等語明確。衡酌被告李海津、
      李富明、李友士所有系爭建物對於系爭土地所有權人言，
      原屬無權占有，今僅因都市更新時將審酌系爭建物所有權
      人之權益，即讓原告所有權利之行使受有限制，應與所有
      權保護之立法意旨有違，是參照前揭規定意旨，縱原告之
      請求將使被告李海津、李富明、李友士在都市更新之權益
      談判上受有若干之不利益，亦不應作為原告所有權利行使
      受有限制之原因，被告該部分的答辯，顯於法未合，尚無
      足取。
五、從而，原告本於所有權人之地位，請求判決被告李海津、李
    富明、李友士應將系爭建物拆除，被告並共同自系爭土地遷
    出，將所占用之系爭土地部分返還予原告及其他共有人，為
    有理由，應予准許。本院並依職權確認本件訴訟費用新臺幣
    （下同）102,216 元（86536 裁判費＋15680 測量費=10221
    6），應由被告共同負擔。
六、本件兩造均陳明願供擔保請准為假執行或免為假執行之宣告
    ，經核均無不合，爰分別酌定相當之擔保金額准許之。
乙、反訴部分：
一、反訴原告提起反訴主張：李羅甚於51年間占有系爭土地建築
    系爭建物後，即以行使地上權之意思，和平繼續占有系爭土
    地，迄91年2 月28日李新碧死亡，由反訴原告共同繼承系爭
    土地上之系爭建物，反訴原告仍以行使地上權之意思，和平
    繼續占有系爭土地迄今，已具備時效取得系爭土地之地上權
    登記請求權之要件，詎反訴被告明知反訴原告具有占有系爭
    土地之正當權源而仍否認之。為此，依法聲明請求確認反訴
    原告對系爭土地如附圖所示位置A 、B 、C 部分有地上權登
    記請求權存在。
二、反訴被告則以：反訴原告並未繼續占有，且未以行使地上權
    之意思而占有系爭土地，自不能主張時效取得地上權等語置
    辯，並聲明：駁回反訴原告之訴。
三、查本件依前揭理由，反訴原告之地上權時效取得登記請求權
    因無法對抗所有權的登記，本院無法為實體審理而准許其請
    求，又縱認有實體審理之必要，反訴原告之主張亦顯非基於
    行使地上權之意思而占有系爭土地，其主張已因時效取得地
    上權登記請求權，自屬無據，應予駁回。本院並依職權確認
    本件反訴訴訟費用為50,797元應由反訴原告連帶負擔。
丙、本件為判決基礎之法律關係已臻明確，兩造其餘之攻擊防禦
    方法核與判決結果不生影響，毋庸一一論列，併此敘明。
據上論結：本件原告之訴為有理由，反訴原告之訴為無理由，依
民事訴訟法第78條、第79條、第85條、第87條第1 項、第390 條
第2 項、第392 條第2 項，判決如主文。
中    華    民    國   100    年    5     月    11    日
                  民事第一庭法  官  古振暉
以上正本係照原本作成。
如對本判決上訴須於判決送達後20日內向本院提出上訴狀
中    華    民    國   100    年    5     月    11    日
                            書記官  林郁菁